【裁判字號】    92,訴,490
【裁判日期】    921231
【裁判案由】    違反槍砲彈藥刀械管制條例
【裁判全文】
台灣基隆地方法院刑事判決                          九十二年度訴字第四九號
    公  訴  人  台灣基隆地方法院檢察署檢察官
    被      告  甲○○
右列被告因違反槍砲彈藥刀械管制條例案件，經檢察官提起公訴（九十二年度偵字第
一九七六號），本院判決如左：
    主      文
甲○○未經許可，持有手槍，處有期徒刑伍年，併科罰金新台幣陸萬元；罰金如易服
勞役，以新台幣玖佰元即銀元參佰元折算壹日。
扣案制式手槍壹把（含彈夾壹個）及子彈貳顆均沒收。
    事      實
一、甲○○（綽號「麥克」）於民國八十八年十二月間，受「乙○○」（四十年十二
    月十三日生，九十年三月二日死亡，國民身分證：Ｚ000000000號）所
    託，寄藏具有殺傷力之奧地利ＧＬＯＣＫ廠１９口徑９mm（９Ｘ１９mm制式半自
    動手槍一把（含彈夾一個，槍枝編號0000000000號）及九mm制式子彈
    五顆，甲○○明知未經許可不得持有、寄藏前揭槍彈，仍自八十八年起，將前揭
    槍彈藏放在基隆市○○路八十四巷二十弄十一號家中。九十年三月二日，乙○○
    死亡後，甲○○仍為自己而繼續持有之。甲○○因自九十一年九月起，向丙○○
    （綽號「鐵線」）承租房屋，至九十二年三月間搬走時，積欠六月之房租，兩人
    為此爭執數次。九十二年五月二十六日，兩人再次衝突後，甲○○知悉丙○○將
    於翌日晚間再來找其理論，遂於翌（二十七）日晚間，預先攜帶前揭槍彈至基隆
    巿和一路一五五巷「里民大會堂」旁與人聊天，並等候丙○○。同晚十一時許，
    丙○○騎乘機車到達該處，兩人又發生爭吵，甲○○遂取出前揭槍彈，上鏜後朝
    地面連開二槍示警，丙○○上前搶槍時，適甲○○扣下扳機，再發一槍，因而擊
    中丙○○右大腿，使之受傷流血（傷害部分，未據告訴）。甲○○隨即持手槍子
    彈逃離現場，並將槍彈藏在「里民大會堂」旁即基隆市○○路一五五巷內之水管
    裏。嗣於同月二十九日下午三時許，甲○○始向警投案，並帶警至該水管裏起出
    該制式手槍一把（含彈夾一個）及剩餘之子彈二顆（均於鑑定時試射）。扣得之
    手槍及子彈經送鑑定結果，均具有殺傷力。
二、案經基隆市警察局第二分局報請台灣基隆地方法院檢察署檢察官偵查起訴。
    理      由
一、事實認定
    右揭事實，業據被告甲○○大致供承不諱，核與證人丙○○所述情節相符，並有
    該制式手槍一枝（含彈夾一個）及子彈二顆扣案及相片十八張在卷可稽；而該案
    制式手槍一支，係由奧地利GLOCK廠製19型口徑9mm之制式半自動手槍，槍管內具
    有六條右旋來復線，機械性能良好，可擊發同口徑制式子彈，認具有殺傷力；該
    子彈二顆，均係口徑9mm之制式子彈，認均具有殺傷力等情，業經內政部警政署
    刑事警察局鑑定屬實，有該局九十二年九月十六日刑鑑字第０九二０一０四一三
    九號函說明在卷足憑（偵查卷第四十七頁以下），足見被告之自白與事實相符，
    可以採信，其犯行洵堪認定。其次，槍砲、彈藥係管制物品，持有即是重罪，為
    眾所周知之事實，雙方難謂不知，是以被告辯稱其在乙○○死亡後，才知悉所受
    寄者係槍砲彈藥云云，違背經驗法則，其所辯自難採信。惟此部分並不影響事實
    之認定，併予指明。
二、法律適用
    核被告所為，係犯（九十年十一月十四日修正公布之）槍砲彈藥刀械管制條例第
    七條第四項未經許可持有手槍罪、第十二條第四項之未經許可持有子彈罪。其持
    有槍枝及子彈之行為在繼續中，為繼續犯。惟其以一行為而觸犯上述數罪名，為
    異種想像競合犯，應從一重之未經許可持有手槍罪處斷。被告之繼續持有行為經
    過槍砲彈藥刀械管制條例之修正時間，應適用修正後之槍砲彈藥刀械管制條例，
    不生比較新舊法之問題。至於其寄藏槍彈之行為已被其後之持有槍彈之行為所吸
    收，不必再論寄藏槍彈之罪，併予指明。其次，被告行為後，被害人丙○○經其
    妻張素玲送醫後，其妻張素玲於九十二年五月二十八日二時四十分接受警察制作
    筆錄時，已經供明持槍射擊者為被告本人，此觀之證人張素玲之警詢筆錄自明。
    因此，被告於同月二十九日之投案並非自首無訛。至於辯護人雖稱被告自白犯罪
    之行為符合槍砲彈藥刀械管制條例第十八條第四項前段之規定，應予減輕其刑云
    云；然查：該條項係規定：「犯本條例之罪，於偵查或審判中自白，並供述全部
    槍砲、彈藥、刀械之來源及去向，因而查獲或因而防止重大危害治安事件之發生
    者，減輕或免除其刑。」被告固然坦承持有槍彈之犯行，惟並未有何「供述全部
    槍砲、彈藥、刀械之來源及去向，因而查獲或因而防止重大危害治安事件之發生
    」之條件成就，自無從依該條項之規定，以邀減刑之寬典。其犯罪後之態度良好
    ，只能於量刑時參考而已，併此說明之。
三、違憲審查
    刑事立法上之「法益原則」要求任何行為要加以犯罪化，必因其法益受到侵害或
    危險。蓋刑事立法之核心，在於其所保護之法益。刑法之任務，在於法益之保護
    。無法益保護，無刑法可言；亦即無法益受到侵害或危險，則無施以刑罰之必要
    。行為如未造成「法益侵害」或「法益危險」，則無將之犯罪化之必要。在法益
    侵害，為「實害犯」；在法益危險，為「危險犯」。再者，法益本身依其價值評
    價之強度，而呈現法益位階。生命、身體、自由、名譽、財產五者，按其順序，
    而高低位階化。生命法益最高，其次身體法益，其次自由法益，其次名譽法益，
    而財產法益最低。此五種傳統法益，稱之為「個人法益」。在個人法益以外之「
    一般法益」或「團體法益」或「整體法益」，亦必須其與個人法益具有關連性者
    ，始得為刑法所保護之一般法益。所謂危險犯，亦即行為人之行為造成法益危險
    ，尚未至法益侵害，亦立法予以犯罪化。以最高位階之生命法益言之，刑法之有
    預備殺人罪、預備放火罪、預備強盜罪、預備擄人勒贖罪，均因其行為已造成生
    命法益之危險；否則，各該罪即無設預備犯之必要。如係單純身體、自由、名譽
    、財產之法益危險行為，則未曾設預備犯而加以犯罪化。再觀之刑法第一百八十
    六條，未受允許，而製造、販賣、運輸或持有炸藥、棉花藥、雷汞或其他相類之
    爆裂物或軍用槍砲、子彈而無正當理由者，處二年以下有期徒刑、拘役或五百元
    以下罰金；刑法第一百八十七條，則對意圖供自己或他人犯罪之用，而製造、販
    賣、運輸或持有炸藥、棉花藥、雷汞或其他相類之爆裂物或軍用槍砲、子彈者，
    處五年以下有期徒刑。該二法條所規範之行為，均對個人之生命法益造成危險，
    傳統法益論者認為該二法條所規範之行為已侵害社會法益；惟新法益論者認為社
    會法益抽象而難以理解，故依一般法益之觀點加以審查，以察其與個人法益有關
    連性，進而認為該二法條所規範之行為，係對個人之「生命法益」造成危險，為
    生命法益之危險犯。因其危險程度甚高，隨時可以取人生命，屬於明顯而立即之
    危險，故其單獨立法為槍砲彈藥刀械管制條例，依上述法理觀之，尚有必要。槍
    砲彈藥刀械管制條例第七條第四項未經許可持有手槍罪，係五年以上有期徒刑之
    罪，與殺人未遂之有期徒刑刑度相同（僅殺人未遂得判至無期徒刑而已），將生
    命法益之危險犯而賦予與生命法益之實害犯相同之刑度，踰越立法裁量範圍，似
    屬過苛之立法，難免違憲之虞！至於同條例第十一條第四項之未經許可持有其他
    槍枝罪，其刑度為一年以上七年以下有期徒刑；單純持有子彈之罪，為五年以下
    有期徒刑，僅在剝奪行為人一定期間之自由，尚在立法裁量權之範圍內，本院自
    應予以尊重。
四、刑罰裁量
    次按刑事司法上之「罪刑相當原則」要求法官在量刑時，應依法益之位階，重所
    當重，輕所當輕，必使罪得其刑而刑當其罪；不得重罪而輕判，或輕罪而重判；
    期使責任與刑罰得以相適應，而具有相當性。地藏十輪經（第三卷）云：「若犯
    重罪，應重治罰；若犯中罪，應中治罰；若犯輕罪，應輕治罰；令其慚愧，懺悔
    所犯。」其此之謂也！為此，本院：１、審酌被告之品行、生活狀況、智識程度
    、犯罪之動機、目的、犯罪所生之危害、犯後之態度等一切情狀之後，２、再斟
    酌拘役並無教化功能，乃不具實益之刑罰種類，立法上以廢除為宜，以資符合自
    由刑單一化之要求；六月以下之短期自由刑，既難有教化作用，又易使受刑人感
    染惡習，除非被告有受其執行之特殊必要，否則尚無宣告之必要；如其宣告，應
    以緩刑或易科罰金而調和之，３、復考量前述危險犯之立法刑度過高問題，司法
    不宜從重量刑，反而應予適度裁量而減輕其刑，以期合乎罪刑相當原則，４、並
    特別衡量被告並無不良素行，有台灣高等法院被告全國前案紀錄表在卷可稽；其
    在犯罪後投案坦承犯行，並表示懺悔等情，本院因而認為量處如主文所示最低度
    之自由刑，已足以使其罪刑相當，爰宣告之，以示儆懲，並期被告之自新。其次
    ，槍砲彈藥刀械管制條例修正後，立法強制併科罰金，本院認為從輕宣告如主文
    第一項所示之金額已足，同時諭知易服勞役之折算標準，以示懲儆。
五、附帶說明
    至於被告所犯前開槍砲彈藥刀械管制條例第七條第四項之罪名，依同條例第十九
    條第一項規定，原應於刑之執行完畢或赦免後，令入勞動場所強制工作參年，惟
    該條例第十九條第一項之規定，不問對行為人有無預防矯治其社會危險性之必要
    ，一律宣付強制工作三年，限制其中不具社會危險性之受處分人之身體、自由部
    分，其所採措施與所欲達成預防矯治之目的及所需之程度，不合憲法第二十三條
    所定之比例原則。犯前開條例第十九條所定之罪，不問對行為人有無預防矯治其
    社會危險性之必要，一律宣付強制工作三年之部分，與大法官釋字第四七一號解
    釋意旨不符，應自該解釋公布之日起不予適用，業經司法院大法官第四七一號解
    釋在案。依大法官解釋之意旨，認為該條強制工作之適用與否，乃法院之裁量權
    ，不受立法強制適用之限制。何況，該第十九條之規定，已於九十年十一月十四
    日，經立法院刪除，自亦不生宣告強制工作之問題，併此說明之。
六、義務沒收
    扣案如主文第一項所示之手槍一支，為違禁物應予宣告沒收；其試射後之子彈二
    個，並未失其違禁物之性質，仍應併予宣告沒收。
七、據上論斷
    應依刑事訴訟法第二百九十九條第一項前段、槍砲彈藥刀械管制條例第七條第四
    項、第十二條第四項、刑法第十一條前段、第五十五條、第四十二條第二項、第
    三十八條第一項第一款、現行法規所定貨幣單位折算新台幣條例第二條、罰金罰
    鍰提高標準條例第二條而判決如主文。
本案經檢察官張長樹到庭執行職務。
中      華      民      國    九十二    年    十二      月    三十一    日
                                    台灣基隆地方法院刑事第五庭
                                      審判長法  官  陳  志  祥
   法  官  王  福  康
                                            法  官  王  慧  惠
右正本證明與原本無異。
如不服本判決，應於收受送達後十日內，向本院提出上訴狀，敘述上訴之理由，上訴
於台灣高等法院，並應按他造當事人之人數附具繕本。
中      華      民      國    九十三    年      一      月      二      日
                                            書記官  盧  鏡  合
附錄論罪法條：
槍砲彈藥刀械管制條例第七條第四項：
未經許可，無故持有、寄藏或意圖販賣而陳列第一項所列槍、彈藥者，處五年以上
有期徒刑，併科新台幣一千萬元以下罰金。
槍砲彈藥刀械管制條例第十二條第四項：
未經許可，持有、寄藏或意圖販賣而陳列子彈者，處五年以下有期徒刑，併科新台幣
三百萬元以下罰金。


司法院資訊處製作；財團法人民間司法改革基金會備份。
